臺灣板橋地方法院民事判決　　　　　　 94年度家訴字第144號
原　　　告　丙○○
訴訟代理人　莊柏林律師
複代理人　　甲○○
被　　　告　丁○○
　　　　　　乙○○
　　　　　　戊○○
上列當事人間請求分割遺產等事件，本院判決如下：
    主  文
准將兩造被繼承人葉水欉所遺坐落台北縣蘆洲市○○段二七一地
號土地，地目旱，面積三一三點一一平方公尺，如乙案附圖所示
編號Ｂ部分面積九一點三三平方公尺，分歸原告丙○○取得；如
乙案附圖所示編號Ａ部分面積九一點三三平方公尺，分歸被告丁○○取得；如乙案附圖所示編號Ｃ部分面積九一點三二平方公尺
，分歸被告乙○○取得；如乙案附圖所示編號Ｄ1 、Ｄ2 部分面
積三九點一三平方公尺，分歸被告戊○○取得。
被告丁○○、乙○○應各給付原告新臺幣貳萬伍仟參佰參拾捌元
，被告戊○○應給付原告新臺幣壹萬零捌佰伍拾玖元，及均自民
國九十五年九月二十五日起至清償日止，按週年利率百分之五計
算之利息。
原告其餘之訴駁回。
訴訟費用由被告丁○○、乙○○各自負擔二十四分之七，被告戊○○負擔八分之一，餘由原告負擔。
    事實及理由
一、原告主張：
（一）坐落台北縣蘆洲市○○段271 地號土地（下稱系爭土地）
      ，原係兩造之父葉水欉所有，嗣因葉水欉於民國90年7 月
      5 日死亡，而其繼承人為原告、被告丁○○、乙○○、戊○○共四人，且被繼承人葉水欉生前於77年10月21日立有
      遺囑，其上載明將前開土地分給原告丙○○、丁○○、乙○○每人各三分之一，惟按民法第「繼承人之特留分，依
      左列各款之規定：一直系血親卑親屬之特留分，為其應繼
      分二分之一。」，民法第1223條定有明文，上開遺囑顯然
      已侵害被告戊○○之特留分，因此有關兩造應繼分之比例
      應保留被告戊○○之特留分，重新定為原告丙○○、被告
      丁○○、乙○○每人各24分之7 ，被告戊○○為24分之3
      即8 分之1 。又被繼承人之遺產除系爭土地外，該土地上
      尚有一未辦理保存登記之老舊房屋即台北縣蘆洲市○○路
      85巷57號（整編為台北縣蘆洲市○○路61之1 號），業經
      繼承人全體同意不予分割，另徵收補償款部分則經繼承人
      分配領取完畢，爰依民法第1164條規定，請求就系爭土地
      依如甲案附圖所示方法予以分割，並由原告取得甲案附圖
      所示編號Ａ部分等語。
（二）又系爭土地上，有被告丁○○蓋的台北縣蘆洲市○○路61
      號，被告乙○○的61之2 號違章建築，如甲案附圖所示編
      號Ａ部分既由原告分得，該二被告即有拆屋還地之義務。
（三）末查，原告為系爭土地之繼承登記，支出規費新臺幣（下
      同）86,873元，代書費16,000元，合計102,873 元，依被
      告等各持分比率，即屬不當得利，並請求被告返還。
（四）並聲明：(1)請准兩造就系爭土地為共有物分割。(2)由原告
      取得如甲案附圖所示編號Ａ部分；由被告丁○○取得如甲
      案附圖Ｂ部分所示，由被告乙○○取得如甲案附圖Ｃ所示
      ，由被告戊○○取得如甲案附圖Ｄ所示，原告分得Ａ部分
      地上被告等建物，應予拆除將土地交付原告。(3)被告丁○○、乙○○應各給付原告3 萬元，被告戊○○應給付原告
      12, 859 元，及自追加聲明狀送達翌日起至清償日止，按
      年利率百分之5 計算之利息。
二、被告部分：
（一）被告丁○○辯稱：
      (1)系爭土地先父葉水欉生前已分配完畢，並於59年叮囑被
        告丁○○在系爭土地上建屋，兄弟各自蓋房屋，女兒部
        分則為新臺幣（下同）30萬元，由三個兒子各付10萬元
        ，先父曾特別交待不得有任何爭議，原告不滿分配，曾
        申請蘆洲市調解委員會進行調解，經調解委員提出依習
        慣法第4章 第2 節第8 款，長孫額現在分拆財產，均保
        持長孫額之慣例，長孫額原為況嫡長相承嫡孫承重之古
        意而設，調解會確認要有大孫份，大孫葉馥揚應有繼承
        部分，沿襲自祖父葉定乾傳襲之規定，不謀而合，原告
        不認同調解會確認繼承之習慣法，調解宣告不成立。又
        本件養女即被告戊○○依習慣法第4 章第2 節第4 款婦
        女之繼承權第14行，裁判上雖承認其繼承權，但依民間
        慣例，即在私產繼承之情形，女子亦鮮有繼承財產之事
        例，多由該女子出具繼承書聲明拋棄繼承，與現況如出
        一轍，此與宗之觀念有密切關係，一般認為男子負有傳
        宗接，使祖先血食不絕之義務，亦維持家計，扶養家屬
        之責任，而在女子，嫁與他家後即屬夫宗，對於母家無
        祭祀義務，亦無操作家務之責任，父母之供養，家債之
        清償均由兄弟負擔，平日衣食有著，將來尚有繼承夫家
        財產之可能，故已嫁女子除於結婚時獲得粧奩婚費外，
        於父去世後倘能再返家承繼財產，顯非事理之平，此項
        觀念是否違背現代潮流，係另一問題，但其由來已久，
        且深入民間具無可否認。
      (2)有關原告主張之被繼承人葉水欉生前遺囑，應屬偽造，
        蓋先父葉水欉於71年3 月26日已鑑定為肢殘，並由有關
        單位確認手不能書寫，足不能出戶，竟能於77年10月21
        日自書遺囑，簡直荒謬。
      (3)本件系爭土地之分配方式如下：１、第一種方式：葉家
        三兄弟各分3 分之1 ，且面朝停車場，依舊有房屋建物
        之所在地為分割之基本位置，另被告戊○○部分，由三
        兄弟各出10萬元；２、第二種方式：應留應繼承分4 分
        之1 之2 分之1 即8 分之1 為大孫之特留分，故葉家兄
        弟三人共取得4 分之3 土地，被告戊○○與大孫葉馥共
        分4 分之1 ，並依公告現供換算之，且由三兄弟分購，
        分割時依舊有房屋建物之所在地為分割之基本位置，建
        物超出部分則依公告地價收購之。
      (4)有關土地登記費4,133 元、書狀費80元，及登記罰鍰82
        ,666 元 ，代書費16,000元，原告均未通知被告即自行
        辦理系爭土地之繼承登記，自應就罰鍰與代書費部分，
        自行負責，原告僅得就土地登記費4,133 元及書狀費80
        元，合計4,213 元請求被告三兄弟每人負擔1,404 元等
        語資為抗辯。
（二）被告乙○○辯稱：對於被繼承人葉水欉77年10月21日之遺
      囑，及被告戊○○依特留分8 分之1 無意見，但不同意被
      告戊○○分配土地，同意她分錢，長孫部分並沒有繼承權
      ，系爭土地係原告自己跑去登記的，費用不應該由被告分
      擔等語資為抗辯。
（二）被告戊○○辯稱：對於被繼承人葉水欉77年10月21日之遺
      囑無意見，被告戊○○應依特留分8 分之1 與其他繼承人
      一起分割系爭土地，且長孫部分並沒有繼承權，如果是原
      來登記的費用四千多元，被告戊○○願意分擔，但其他罰
      鍰部分則不願意分擔等語資為抗辯。
三、得心證之理由
（一）原告主張被繼承人葉水欉之繼承人有兩造共4 人，葉水欉
      之遺產，有徵收補償款、系爭土地及該土地上未辦理保存
      登記之老舊房屋即台北縣蘆洲市○○路85巷57號，其中徵
      收補償款部分業經繼承人分配領取完畢之事實，業據提出
      繼承系統表、戶籍謄本、土地登記謄本、地籍圖、遺囑、
      和解筆錄及支票影本等件為證，且為被告所未爭執，是原
      告此部分主張，自堪信為真實。至被告丁○○另辯稱依民
      間慣例，婦女並無繼承財產之權利，且依習慣法規定，長
      孫亦有繼承權，應留應繼承分4 分之1 之2 分之1 即8 分
      之1 為長孫之特留分云云，並提出臺灣民習慣調查報告節
      文影本為證，惟被繼承人葉水欉死亡時即本件繼承開始時
      為90年7 月5 日，斯時民法已公布施行，且依民法第1 條
      ：「民事，法律所未規定者，依習慣，無習慣者，依法理
      。」之規定，民事事件法律設有明文者，應適用法律，此
      乃法律優先主義，故法院在審理民事事件時，自應首先適
      用法律，而有關法定繼承人及其順序，民法第1138條、第
      1139條已定有明文，即「遺產繼承人，除配偶外，依左列
      順序定之：一直系血親卑親屬。二父母。三兄弟姊妹。四
      祖父母。」、「前條所定第一順序之繼承人，以親等近者
      為先。」，自無捨此法律規定，另依臺灣民間習慣為裁判
      之餘地，是以被繼承人葉水欉之直系血親卑親屬既尚有原
      告、被告共四人，不分兒子、女兒，均為第一順序繼承人
      ，且未拋棄繼承權，則親等在後之長孫，自非當然繼承，
      是被告丁○○此部分抗辯，委無足取。
（二）又原告主張葉水欉之遺產中該座落台北縣蘆洲市○○路85
      巷57號（整編為台北縣蘆洲市○○路61之1 號）房屋部分
      ，經全體繼承人同意不予分割等語，則經兩造同意在卷（
      見96年2 月7 日言詞辯論筆錄），則按最高法院88年度台
      上字第2837號判決要旨：「民法第1164條所定之遺產分割
      ，係以遺產為一體，整個的為分割，而非以遺產中個個財
      產之分割為對象，亦即遺產分割之目的在遺產公同共有關
      係全部之廢止，而非個個財產公同共有關係之消滅。上訴
      人既依民法第1164條規定訴請分割遺產，除非依民法第
      828 條、第829 條規定，經全體公同共有人同意，僅就特
      定財產為分割，否則依法自應以全部遺產為分割對象。」
      ，顯然兩造即繼承人全體兩造亦均同意本件僅就葉水欉遺
      產中之特定財產即系爭土地為分割對象，是原告請求就系
      爭土地為裁判分割之標的，尚無不合。
（三）原告另主張被繼承人葉水欉生前於77年10月21日立有遺囑
      部分，業據原告提出遺囑一件為證，被告丁○○則辯稱：
      葉水欉於於71年3 月26日已鑑定為肢殘，並由有關單位確
      認手不能書寫，足不能出戶，何能寫遺囑云云，惟查，依
      葉水欉於71年6 月10日領有之臺灣省台北縣肢字第00085
      號殘障手冊，葉水欉僅係肢殘第二等級，並未記載葉水欉
      之肢障係屬手腳都不能動之重度殘障程度，且依被告戊○○陳稱：（問：兩造父親寫遺囑時，是否在場？）我知道
      這件事，但是已經很久了，我不太記得了，當時確是我父
      親自己寫的遺囑，也沒有人強迫我父親寫的，因為我父親
      識字，我父親在重殘之前，只是手不靈敏而已，但是還是
      可以拿筆寫字，只是在我78年結婚後，才比較嚴重等語，
      及被告乙○○陳稱：我是有聽我父親講過說有寫一份遺囑
      ，但是由何人保管，我不知道，我之前有看過這一份遺囑
      ，確實是這份沒錯，70幾年時，我父親算是比較輕度，手
      還可動，沒有說完全不能動要人服侍，只是腳的殘障比較
      嚴重而已號等語，顯然葉水欉之肢障程度在77年間書立遺
      囑時，並未達於手腳不能動之無法書寫文字程度，是以原
      告主張系爭遺囑為葉水欉於77年10月21日所書立，應堪信
      實。又系爭自書遺囑，既經被繼承人葉水欉書立遺囑全文
      ，記明年月日，並親自簽名，依民法第1190條第1 項規定
      自已發生自書遺囑之效力，雖觀之系爭遺囑上有增刪部分
      文字，僅有蓋印被繼承人葉水欉之印章，並未依民法第11
      90條第2 項，由被繼承人葉水欉在增刪部分另行簽名，惟
      並未因此認自書遺囑即屬無效，僅係視為系爭遺囑無變更
      而已，附此敘明。
（四）按同一順序之繼承人有數人時，按人數平均繼承，又直系
      血親卑親屬之特留分，為其應繼分二分之一，為民法第11
      41條及第1223條第1 款所定明文，而我國現行民法雖未明
      文規定指定應繼分，然指定應繼分既得以遺囑處分遺產之
      方式為之，如被繼承人有以遺囑定繼承人之應繼分時，在
      不違反特留分之情形下，應優先應指定應繼分為遺產分割
      ，縱遺囑有侵害特留分，該遺囑亦非全屬無效，僅在未侵
      害特留分部分，仍應依該遺囑所指定之應繼分為遺產分割
      ，並可類推適用民法第1225條規定，許特留分被侵害者行
      使扣減權，以因遺囑受有應繼分指定者為請求扣減對象。
      是以依卷附被繼承人葉水欉前開有效之自書遺囑內所載：
      「前述旱地由長子丁○○、次子丙○○、三子乙○○均分
      各分參分之壹，... 二、前條旱地，如經動工建樓房時，
      長子、次子及三子應將其中之壹樓層樓房分給戊○○所有
      。（皆非被征收情形下）。三、如經政府征收或被征收建
      市場時，則被征收補償款中，應留新台幣伍拾萬元給戊○○親自領取並由三個兒子負責給付戊○○，以彌補依第二
      條戊○○之損失。... 」，系爭土地既未經動工改建樓房
      ，亦未經政府征收，自應依該遺囑第1 條所指定之應繼分
      即原告丙○○、被告丁○○、乙○○各3 分之1 為分割系
      爭土地之比例，然因此指定應繼分已侵害被告戊○○之特
      留分，被告戊○○自得請求原告丙○○、丁○○、乙○○
      應依其特留分8 分之1 比例一同分割系爭土地。從而，系
      爭土地之分割，自應按原告丙○○、丁○○、乙○○各為
      24分之7 、被告戊○○8 分之1 之應繼分比例予以分割。
（五）又按繼承人有數人時，在分割遺產前，各繼承人對於遺產
      全部為公同共有；繼承人得隨時請求分割遺產；民法第11
      51條、第1164條定有明文，是遺產之公同共有係以遺產之
      分割為其終局目的，而以公同共有關係為暫時的存在。本
      件原告以系爭土地分割為由終止兩造間之公同共有關係，
      而兩造對系爭土地並無約定不為分割，且系爭土地亦經本
      院函詢查明屬都市計畫範圍內之土地，辦理土地分割並不
      受地目（旱）之法令限制，此有臺北縣三重地政事務所95
      年5 月15日北縣重地測字第0950006350號函在卷可稽，自
      亦無依物之使用目的有不能分割之情形，被告對此亦不爭
      執，是原告請求分割系爭土地，自屬有據。
（六）按公同共有物分割之方法，除法律另有規定外，應依關於
      共有物分割之規定，民法第830 條第2 項定有明文。又按
      裁判分割共有物訴訟，為形式之形成訴訟，其事件本質為
      非訟事件，故法院定共有物之分割方法，雖應斟酌當事人
      之聲明、共有物之性質、經濟效用及全體共有人之利益等
      公平決之，然不受當事人聲明之拘束。經查：
      (1)本件被繼承人葉水欉所遺留之系爭土地，由兩造各依應
        繼分比例，即原告及被告丁○○、乙○○各24分之7 ，
        被告戊○○8 分之1 之比例，已如前述，依此比例，原
        告並主張應依如甲案附圖所示方法予以分割，被告乙○○、戊○○則主張應依如乙案附圖所示方法予以分割；
        至被告丁○○所主張應依如丙案附圖所示方法予以分割
        部分，則係以原告、被告丁○○、丙○○、乙○○應繼
        分各24分之6 、被告戊○○應繼分24分之3 、長孫葉馥
        揚應繼分24分之3 比例所為之分割方法，然長孫葉馥揚
        並未取得葉水欉遺產之繼承權，已如前述，是被告丁○○所主張如丙案附圖所示之分割方法，自無足取。
      (2)又依兩造目前實際之占用狀況，即被告丁○○所有台北
        縣蘆洲市○○路85巷47弄2 號及蘆洲市○○路61號房屋
        ，係占用系爭土地（面北方向）之右側（即如附圖所示
        ｘ、ｙ斜線部分），被告乙○○所有台北縣蘆洲市○○
        路61之2 號鐵皮屋，係占用系爭土地（面北方向）之左
        側（即如附圖所示ｚ斜線部分），而系爭土地北邊相鄰
        土地即115 地號土地現為蘆洲市中山立體停車場，東邊
        相鄰土地即268 地號土地為市場預定地，現蓋有二樓長
        條鐵皮屋，該鐵皮屋已佔滿該268 地號土地；另西邊相
        鄰土地即273 、274 、278 地號土地其上均已蓋有建物
        ，南邊相鄰土地即759 地號則為空地，上面雜草，種有
        果樹、大樓等情，有附圖及本院95年9 月18日現場履勘
        筆錄在卷可參，而系爭土地因四周均有建物，未臨道路
        ，目前進出均以系爭土地北邊位於上開115 地號及268
        地號交界處之一條寬約2 尺半小路，對外與蘆洲市○○
        路聯絡等情，亦為兩造所不爭執，是以本院斟酌系爭土
        地全部之經濟效益，暨各共有人即繼承人占用現況，分
        割比例，並顧及分割後之對外通路，認應依如乙案附圖
        所示為分割方法，俾使兩造所分割取得之土地均得利用
        目前之聯外小路與蘆洲市○○路相通。從而，為符合兩
        造現況，避免將來之紛爭，使各該土地獲得有效利用等
        情，爰判決如乙案附圖所示編號Ｂ部分面積91.33 平方
        公尺，分歸原告取得；如乙案附圖所示編號Ａ部分面積
        91.33 平方公尺，分歸被告丁○○取得；如乙案附圖所
        示編號Ｃ部分面積91.32 平方公尺，分歸被告乙○○取
        得；如乙案附圖所示編號Ｄ1 、Ｄ2 部分面積39.13 平
        方公尺，分歸被告戊○○取得。
（七）本件原告因系爭土地分割所取得之土地係如乙案附圖所示
      編號Ｂ部分土地，已如前所認定，是原告另依民法767 條
      規定，訴請被告丁○○、丙○○應拆除如甲案附圖編號Ａ
      上各自所有建物，並交付該編號Ａ部分土地予原告，自無
      理由。從而，原告此部分拆屋還地之請求，並非正當，應
      予駁回。
（八）原告另主張伊就系爭土地已先行為繼承人全體辦理繼承登
      記，伊所墊付之土地登記費4,133 元、書狀費80元、登記
      罰鍰82 ,666 元及代書費16,000元，依被告等各持分比率
      ，即屬不當得利，被告應予返還等語，業據原告提出臺北
      縣三重地政事務所規費徵收、行政罰鍰聯單、高福星代書
      事務所91年2 月20日收據各一件為證，而系爭土地業於94
      年8 月26日辦理繼承登記在案，亦有土地謄本在卷可參，
      被告雖以前詞置辯，然查：
      (1)按因遺產而生之捐稅及費用，應由繼承人按其應繼分負
        擔之，此為繼承人間之內部關係，從而繼承人之一代他
        繼承墊支上開捐稅及費用者，該墊支人得依不當得利規
        定向他繼承人請求返還其應負擔部分，最高法院74年台
        上字第1367號判決意旨可資參照，又依土地法第73條第
        1 項及土地登記規則第120 條第1 項規定，遺產之繼承
        登記，得由任何繼承人為全體繼承人聲請之，是以被告
        亦可於繼承開始後為全體繼承人辦理遺產之繼承登記，
        然被告等既無一人願意於規定之登記期間內先行辦理繼
        承登記，其對原告嗣後為全體繼承人辦理遺產繼承登記
        時，因逾期登記被課處罰鍰82,666元，自難全部推諉為
        原告逾期登記之責。是以原告就系爭土地為繼承人全體
        辦理繼承登記所繳納之行政規費、罰鍰共計86,873元（
        即4,133 元+80 元+82,660 元）既均屬因遺產而生之費
        用，且由原告先予墊支，被告等人並因此獲有免支付此
        部分規費即已繼承登記之利益，揭諸前開判決意旨，應
        屬不當得利，被告自應依其等就系爭土地之應繼分比例
        ，即被告丁○○、乙○○各24分之7 ，被告戊○○8 分
        之1， 由被告丁○○、乙○○各自返還原告25,338元，
        被告戊○○返還原告10,859元（以上小數點以後均四捨
        五入）；至代書費用16,000元部分，係屬原告個人與代
        書間因委任關係所產生之委任報酬，而向地政機關辦理
        土地之繼承登記亦無必由代書代為辦理之規定，是此部
        分代書費用16,000元，要非屬因本件遺產而生之費用，
        原告自不得依不當得利向被告請求返還。
      (2)從而，原告依不當得利之法律關係，請求被告告丁○○
        、乙○○應各給付原告25,338元，被告戊○○應給付原
        告10,859元，及均自追加聲明狀送達翌日即95年9 月25
        日起至清償日止，按週年利率百分之5 計算之法定遲延
        利息，為有理由，應予准許；逾此部分之請求，則非正
        當，應予駁回。
（九）本院認本件之訴訟費用應由兩造依其應繼分之比例負擔訴
      訟費用，即原告與被告丁○○、乙○○、戊○○，分別按
      24分之7 、24分之7 、24分之7 、8 分之1 比例負擔本件
      訴訟費用，較為公平，特此敘明。
四、訴訟費用負擔之依據：民事訴訟法第79條、第80之1 、第85
    條第1 項但書。
中　　華　　民　　國　　96　　年　　4 　　月　　18　　日
                      家事法庭  法　官　葉靜芳
以上正本證明與原本無異
如對本判決不服，應於判決送達後20日內向本院提出上訴狀。（
須按他造人數附繕本並繳納上訴費用）
中　　華　　民　　國　　96　　年　　4 　　月　　20　　日
                                書記官　鄒秀珍
